臺灣新竹地方法院民事判決　九十年度竹簡字第七四九號
　　原　　　告　戊○○
　　　　　　　　乙○○
　　　　　　　　己○○
　　訴訟代理人　甲○○
　　被　　　告　通商業銀行股份有限公司新竹分行
　　法定代理人　丁○○
　　訴訟代理人　丙○○
右當事人間確認本票債權不存在事件，本院判決如左：
    主      文
原告之訴駁回。
訴訟費用由原告負擔。
    事實及理由
一、原告訴之聲明：
（一）請求確認本院九十年度票字第二０九０號民事裁定，就原告於民國八十年十二
      月三日共同簽發之本票（以下簡稱系爭本票），內載憑票支付被告之新台幣（
      下同）四十萬元，其中十二萬八千五百八十九元，及自八十二年十一月十七日
      起至清償日止，按年息百分之二十計算之利息，得為強制執行之本票債權法律
      關係不存在。
（二）訴訟費用由被告負擔。
二、被告答辯聲明：
（一）原告之訴駁回。
（二）訴訟費用由原告負擔。
三、事實摘要：
（一）原告主張：緣原告戊○○於八十年間因購買車號６１７─３５１５號自小客車
      （簡稱系爭車輛），乃向被告之前身台灣第一信託投資股份有限公司新竹分公
      司（以下簡稱被告之前身）辦理汽車貸款四十萬元，並與其餘原告於八十年十
      二月三日共同簽發，內載金額四十萬元，未載到期日之系爭本票交予被告之前
      身收執，並將該車辦理設定動產抵押權予被告之前身，以擔保借款之支付。嗣
      於八十二年間，原告於清償數期款項後，因感無力繼續清償，乃與被告前身之
      人員達成協議，由被告前身之人員取回系爭車輛以抵償原告尚積欠之借款後，
      雙方間之借貸關係視同消滅，債權債務關係一筆勾銷，嗣被告前身之人員即於
      八十二年十月四日依該協議取回系爭車輛，則雙方間之借貸關係即因此而消滅
      ，被告前身人員本應依協議返回系爭本票予原告，詎其卻拒絕為之，嗣後並於
      取回該車後，於未通知原告，未依規定揭示公告拍賣事宜，及未於占有該車三
      十日期限內之情況下，於八十二年十一月八日違法拍賣該車，已違反動產擔保
      交易法第十九條之強制規定，其拍賣行為係屬無效，且被告所定拍賣該車之價
      格顯然過低，致原告受有損害，原告自得依同法第二十二條之規定，請求被告
      負損害賠償責任，並得要求被告回復系爭車輛之原狀及加給自損害發生時起至
      清償日止之利息，如此之下，被告之前身自已不得再向原告主張任何借款債權
      及利息。且因系爭本票未載到期日，應認為見票即付，是依票據法第二十二條
      第一項前段之規定，其票據上權利自發票日即八十年十二月三日起算，因三年
      間不行使而消滅，而因被告遲至九十年十一月始聲請本票裁定而行使權利，是
      其對原告之本票請求權，自已因罹於時效而消滅。況就利息債權部分，因原告
      於九十年之前迄未接獲被告及其前身有關催繳欠款之通知，既無遲延給付之情
      事，被告更不得請求原告給付遲延利息。詎被告於承受其前身之業務後，反而
      持系爭本票聲請本院核發本票裁定，並主張其對原告尚存有十二萬八千五百八
      十九元，及自八十二年十一月十七日起至清償日止按年息百分之二十計算之利
      息之本票債權，殊屬無理，原告爰訴請確認判決如訴之聲明所示等語。並提出
      本院九十年度票字第二０九０號民事裁定影本、系爭本票影本、車輛保管條影
      本、台灣第一信託投資股份有限公司通知書影本、國瑞汽車股份有限公司汽車
      出廠證影本、中壢工廠電子計算機開立貨物稅汽車專用完稅照影本各一份、告
      訴狀一份，並聲請訊問證人徐清光、葉玉嬌，及命被告提出動產抵押契約書、
      借據、拍賣之揭示公告、通知原告拍賣之郵政送達回執聯、拍定人之價額證明
      書，及向交通部公路局新竹區監理所苗栗監理站調取系爭車輛異動登記之全部
      過戶資料。
（二）被告則以：原告既自承係與被告間因有借款債務而簽發系爭本票交予被告作為
      擔保，則系爭本票縱經時效完成，惟因原告積欠被告之借款債務並未清償完竣
      ，其對被告所負之借款債務仍未消滅，充其量僅為是否取得拒絕給付之抗辯權
      而已，其所負之本票債權自仍繼續存在。又因原告當初於向被告借款時，係提
      供系爭車輛設定動產抵押予被告，事後因原告未依約清償借款完畢，被告乃依
      動產擔保交易法第十七條等之規定占有系爭車輛，並依法通知原告後公開拍賣
      該車，以拍賣所得之合理價格即二十六萬二千一百元沖償原告積欠之部分借款
      ，自係合法之取償行為，對原告亦無何損害可言，原告主張被告前身之人員於
      取回系爭車輛時，已向原告表示雙方間原先之借款債權債務已同時消滅，原告
      不再積欠被告何借款債務乙節，被告予以否認，原告所述並非事實。因經扣除
      前述車子拍賣款後，原告尚積欠被告十二萬八千五百八十九元之借款本金及自
      八十二年十一月十七日起按年息百分之二十計算之利息，屢經被告前身之人員
      多次催繳，原告均置之不理，且原告於被告前身之人員取回該車時，應已知悉
      其車子會遭拍賣，經抵扣拍定款後恐有借款債務未能全數清償之情形，是原告
      陳稱其不知有積欠借款云云，與事實不符。故被告不得已，於承受前身之業務
      後，乃以系爭本票，據以聲請本院於上開金額範圍內對原告核發准予強制執行
      之本票裁定，自屬於法有據，原告本件確認之訴之請求並無理由，應予以駁回
      等語，以資置辯，並提出購車貸款申請書影本、本院九十年度票字第二０九０
      號民事裁定、系爭本票影本、還款明細表、汽車新領牌照登記書影本、登報資
      料影本、台北市汽車代理商業同業公會汽車鑑價證明書影本、投標單影本、拍
      賣車輛紀錄影本、承諾書影本、客戶文件資料取回收據影本、桃苗汽車股份有
      限公司電子計算機統一發票影本各一份為證。
四、本院之判斷：
（一）原告主張原告戊○○於八十年間因購買系爭車輛，乃向被告之前身辦理汽車貸
      款四十萬元，並與其餘原告於八十年十二月三日共同簽發，內載金額四十萬元
      ，未載到期日之系爭本票交予被告之前身收執，並將該車辦理設定動產抵押權
      予被告之前身，以擔保借款之支付。嗣原告於清償數期款項後，因無力繼續還
      款，該車乃於八十二年間，遭被告前身之人員取回，嗣後並予以拍賣，所得拍
      賣價款為二十六萬二千一百元，其後被告經承受其前身之業務後，乃以經扣除
      前開拍賣款後，原告尚積欠其借款債務十二萬八千五百八十九元及自八十二年
      十一月十七日起至清償日止，按年息百分之二十計算之利息為由，持系爭本票
      聲請本院對原告核發本票裁定，並經本院以九十年度票字第二０九０號民事裁
      定予以核發在案之情，已據原告提出本院前開民事裁定影本一份、系爭本票影
      本一份為證，且為被告所不爭執，堪信為真實。原告另主張被告前身之人員於
      取回系爭車輛時，已與原告言明兩造間之借款債權債務關係隨同消滅，且被告
      違法拍賣該車，其拍賣行為無效，而其拍賣價格又偏低，造成原告之損害，原
      告自得向被告請求損害賠償，再者，被告已罹於票據權利之時效期間始行使，
      其本票債權亦已消滅，且被告先前未催告原告繳納欠款，不得再向原告請求利
      息等情，則為被告所否認，並以前揭情詞置辯。故本件兩造間有爭執應予以審
      究者，在於：(1)被告前身之人員於八十二年十月四日向原告取回系爭車輛時，
      是否有向原告表示雙方間之借款債權債務關係隨同消滅？(2)被告之前身拍賣系
      爭車輛，是否有違反動產擔保交易法之相關規定，該拍賣行為是否無效？是否
      致原告受有損害，原告得否據此請求被告負賠償責任？(3)原告積欠被告之借款
      債務數額為何？
（二）經查：
  １、原告主張被告前身之人員於八十二年十月間向其取回系爭車輛時，已表示雙方
      （即被告之前身與原告間）之借款債權債務關係已隨同消滅乙節，固據原告提
      出台灣第一信託投資股份有限公司（即被告之前身）致原告戊○○之信函影本
      一份為證，並聲請訊問證人徐清光、葉瓔嬌之證詞以為佐證。查，依該份被告
      之前身致原告戊○○之信函中，其第二段係提及「故再一次請台端於八月二日
      前將債務清償或交回貸款車輛，逾期則本公司則逕行起訴，盼勿自誤」，且其
      第一段係記載「請於八月二日前將貸款清償或將該貸款車輛交回本公司，本公
      司訂八月三日早上將刑事狀遞送新竹地方法院檢察署，因動產擔保交易法屬公
      訴罪，一旦提起訴訟，即使債務清償，該罪刑確立，仍須判刑」，而因原告自
      承其於當時向被告之前身借款而辦理汽車動產抵押之後，確於清償數期分期款
      項之後，有積欠借款本金及利息之情形，參以依原告提出之告訴狀內容中，提
      及被告前身之人員「... 多次造訪該車之所在地均未能查獲... 」之情，是被
      告前身之人員應係於原告未按期清償債務，並追查該車尚未發現之情形下，始
      發函要求原告清償債務或交回系爭車輛，否則表示將追訴原告違反動產擔保交
      易法之刑案，則於此一情形之下，是否能從上開信函之表示內容中提及要求「
      原告將債務清償或交回貸款車輛」，即謂被告之前身已有表示原告如交回車子
      即同時免除其餘借款債務之意思，已非無疑。又證人即徐清光固到庭證稱：「
      當時在宋先生的家裡，銀行的二位人員說要開車子回去，說你既然繳不起錢車
      子我開回去，本票會還宋先生，契約就解除了，以後大家就沒有事了還說這樣
      也減輕宋先生的負擔。我當時是因為宋先生說他的房子要賣，我去看他的房子
      ，那時是晚上吃飽飯後。【葉玉嬌是我的太太，他當時跟我一起去，我是騎摩
      托車過去的】，是從清華里福興街那邊騎車去的。現場有銀行的兩個人，還有
      另外壹個人我不認識，還有我太太，宋先生還有他太太戊○○也在。當天是我
      先看完了房子銀行的兩個人才來的，當時銀行的人還拿兩張名片給我，兩個都
      是男的，大約三十歲左右。【後來是我們先走，銀行的人還留在那邊，當時他
      們還在講車子的證件問題】，後來我就載我太太直接回家，離開的時候約是晚
      間九點左右。銀行的人員給我的名片還在。（提出名片兩張），我跟第一信託
      投資股份有限公司之前都沒有什麼接洽。」等語，而證人葉玉嬌則證稱：「我
      要證明第一信託的人去牽車子的時候我們在場，是八十二年的時候晚上七、八
      點，因為有一位謝先生介紹我們過去看原告的房子，【當時是我先生徐清光開
      車過去的】，當時是我們先到那邊，銀行有二位男的，大約三十歲左右，當時
      銀行的人就說因為宋先生沒辦法再付錢給他，所以他們要把車牽回去，以後就
      沒有什麼事情了，而且還說本票會寄還給宋先生。當時還有宋先生他們夫妻、
      謝先生、第一信託的二位業務員在場。【銀行的人後來就先走了，我們之後還
      有坐了一下】，離開之後我們就回家了。」等情（見本院九十一年三月十二日
      言詞辯論筆錄），其中二人固均提及被告前身之人員有向原告表示拿回車輛雙
      方之借款債務即消滅云云，惟查，證人二人依其等所言既係一同到原告家中而
      聽聞該事，則何以其中一人表示其等係騎乘機車前往，並早於銀行人員而先行
      離去，另一人則謂係開車前去，並於銀行人員離開後始行離去等情，二人就如
      何前往原告家中及離去之順序，竟有如此不同之陳述，已非無疑？雖證人葉玉
      嬌另表示係因為時間已久，故證述之內容稍有遺忘，才會與證人徐清光證述者
      不同云云，惟查，倘係如此，何以證人葉玉嬌要做上開明確之表示，且何以其
      就所謂銀行人員到場表示之內容，竟能如此明確記憶，而非如同前述就前往及
      離去之過程般，因時間已久而稍有遺忘？更啟人疑竇。況原告就其所謂被告前
      身之人員取回車輛時有向其表示雙方間之借款債務隨同消滅一事，於初行主張
      時，謂僅有被告前身當時之取車人員能夠證明，並未舉出有其他在場之人聽聞
      其事，而聲請予以傳訊，惟嗣後原告卻於相隔數次庭期之後，始再行主張有證
      人徐清光、葉玉嬌在場云云，實與常情有違。是綜合上開所述，尚難憑原告舉
      出之上開事證，即認定被告前身之人員取回系爭車輛時，已代表被告之前身向
      原告表示免除或消滅雙方借款債權債務關係之意思，此外，原告就此復未能舉
      證證明之，是其此部分之主張，尚難以成立。
  ２、至就原告主張被告違法拍賣系爭車輛，該拍賣行為無效，並致其受有損害，其
      得向被告請求損害賠償乙節，查，按「抵押權人出賣占有抵押物，除前條第三
      項但書情形外，應於占有後三十日內，經五日以上之揭示公告，就地公開拍賣
      之，並應於拍賣十日前，以書面通知債務人或第三人」、「抵押權人占有或出
      賣抵押物，未依第十八條、第十九條及二十一條規定辦理者，債務人得請求損
      害賠償」，動產擔保交易法第十九條第一項、第二十二條固分別定有明文。而
      本件被告前身之人員係於八十二年十月四日取得系爭車輛之占有，而於同年十
      一月八日予以公開拍賣並拍定，其間被告之前身曾就拍賣事宜於同年十一月四
      日予以揭示公告在報紙之情，有被告提出之登報資料影本、投標單影本、拍賣
      車輛紀錄影本各一份在卷可憑。是原告主張被告之前身並未於占有系爭車輛後
      之三十日內予以拍定之情，尚非無稽。且原告主張其於拍定前後，未收到被告
      之前身有關公開拍賣該車輛之通知，被告雖否認該情，惟其迄未能舉證證明其
      前身於當時確有通知原告有關公開拍賣該車輛之事實，是原告主張被告之前身
      拍賣該車而取償，有違反動產擔保交易法上開法文之規定乙節，固非無據。惟
      因違反上開拍賣程序之效果，依上開動產擔保交易法第二十二條之規定，僅係
      債務人得請求損害賠償，尚非其拍賣行為即屬當然無效，是原告以上開動產擔
      保交易法之上開程序規定係屬強制規定，被告之拍賣行為因違反上開強制規定
      而當然無效云云，實難以成立。至就原告主張被告之前身須對其負損害賠償責
      任部分，按損害賠償之債，其成立之要件必須請求者因他方之不法行為而受有
      具體之損害為必要，查，被告之前身於前述之拍賣程序中，係先委請台北市汽
      車代理商業同業公會予以鑑定系爭車輛之市價為值十六萬元，其後復於拍賣期
      日中，經公開之競價程序，在台北市汽車代理商業同業公會派員蒞場證明之情
      形下，以顯然高於上開鑑定價格之二十六萬二千一百元拍定該車，並以該拍定
      款扣抵原告積欠被告前身之部分借款債務之情，已據被告提出還款明細表、台
      北市汽車代理商業同業公會汽車鑑價證明書影本、投標單影本、拍賣車輛紀錄
      影本、承諾書影本各一份為證。雖原告主張該車之拍定價格偏低云云，惟查，
      系爭車輛係於八十年十一月二十日出廠，當時新車價格為四十六萬三千元之情
      ，有桃苗汽車股份有限公司電子計算機統一發票影本及汽車出廠證影本各一份
      在卷可憑。而依行政院 (七九)財字第○六七○號、臺 (四五)財字第一四八○
      號令公布之固定資產耐用年數表及固定資產折舊率表，採定率遞減法計算其折
      舊，因自用小客車耐用年數為五年，每年折舊率為千分之三六九，則系爭車輛
      至八十二年十一月八日拍賣之時，其使用年限已近二年，折舊後之價額經計算
      結果，即以一八四三四九元為適當（計算方式：第一年折舊額為000000
      0乘以千分之三六九等於一七０八四七元，第二年折舊額為【四六三０００減
      一七０八四七】乘以千分之三六九等於一０七八０四元，四六三０００減一七
      ０八四七減一０七八０四等於一八四三四九元），則被告之前身以高於十八萬
      四千三百四十九元之二十六萬二千一百元之價格予以拍定，並依法予以抵償原
      告所積欠之部分欠款，衡諸常情，對原告尚無何不利可言，亦不致對原告造成
      如何之損害。此外，原告並未能舉證證明其確有因被告前身之違法拍賣行為，
      而受有何具體之損害，是被告前身之前述拍賣行為，縱因未能確實遵守動產擔
      保交易法所為之規定而有違法之處，固值檢討，惟因原告未能具體證明其確有
      因此而受有損害，是原告主張其得依前述動產擔保交易法第二十二條之規定，
      向被告請求損害賠償云云，尚難以成立。
  ３、至就原告積欠被告之借款債務數額，查，原告於先前向被告之前身借款四十萬
      元時，係約定利息按年息百分之二十按月計付，並自系爭本票之發票日即八十
      年十二月三日起算利息之情，有被告提出之系爭本票之記載可稽，應為事實。
      又被告辯稱原告於向被告之前身借款四十萬元之後，僅清償數期分期款項，其
      後未能繼續清償，經被告前身之人員占有系爭車輛予以拍賣後，於當時以所得
      拍定款二十六萬二千一百元扣抵結果，其中原告就本金部分尚積欠十二萬八千
      五百八十九元，利息則抵充至八十二年十一月十六日止之情，亦有被告提出之
      還款明細表在卷可憑，且為原告所不爭執，堪信為真實。原告雖另主張其於被
      取回系爭車輛之後，未曾接獲被告之前身任何催繳欠款之通知，是原告既無給
      付遲延之情事，被告即不得請求其支付遲延利息乙節，惟此為被告所否認，辯
      稱：其前身於先前已依作業程序通知原告繳納欠款，僅因時隔日久，目前找不
      到當時通知之回證等證明資料等語。查，因原告與被告之前身間就前述之本金
      四十萬元之借款債務，已約定自八十年十二月三日即系爭本票之發票日起算，
      按年息百分之二十按月計算利息之情，已如前述，是原告於向被告之前身借款
      之初，即知悉其與貸與人之間已有關於利息支付之約定，且其利息起算日係自
      八十年十二月三日即起算，必須俟原告清償全部之本金之後，始不須對被告之
      前身負清償利息債務之責任。而因依前開之說明，於被告之前身予以拍賣系爭
      車輛並以拍定價款抵充原告積欠之本金、利息之後，原告於當時尚積欠被告之
      前身本金十二萬八千五百八十九元，且利息僅係抵充至八十二年十一月十六日
      為止，且原告至今就積欠被告之前述本金及利息均未為清償，從而，被告於持
      系爭本票據以聲請本院對原告核發本票裁定時，其主張對原告仍享有十二萬八
      千五百八十九元之本金債權，及該金額自八十二年十一月十七日起至清償日止
      ，按年息百分之二十計算之利息債權，即屬於法有據，原告主張被告不得對其
      請求利息債權云云，尚難以成立。
  ４、再就原告主張被告就系爭本票之本票債權之行使已罹於時效消滅，其本票債權
      已消滅云云，惟查，按「民法第一百四十四條第一項所定關於時效完成後之效
      力，係採抗辯權發生主義，債權於時效完成後，僅債務人於債權人請求時得拒
      絕給付而已，其債權本身仍然存在，被上訴人對上訴人之系爭本票債權，縱經
      時效完成，但其本票債權並不因而歸於消滅，上訴人主張被上訴人就系爭本票
      之債權因罹於時效而消滅，據以提起確認兩造間就系爭本票之債權不存在之訴
      ，自非正當。」（最高法院七十九年度台上字第一九一九號判決意旨參照）。
      就本件而言，縱認被告就系爭本票，對原告所得行使之票據上權利已罹於時效
      消滅，惟依前開判決之意旨及說明，被告因承受其前身之債權債務關係，對原
      告仍享有前述之本金十二萬八千五百八十九元及自八十二年十一月十七日起至
      清償日止按年息百分之二十計算之利息之債權，則原告以時效消滅為由，據以
      主張其對被告所負之票據債務已經消滅云云，亦難以成立。
（三）綜上所述，本件原告既仍積欠被告十二萬八千五百八十九元及自八十二年十一
      月十七日起至清償日止按年息百分之二十計算之利息之債務，從而，原告訴請
      確認其對被告所負之前開本票債權債務之法律關係不存在，於法尚屬無據，應
      予以駁回。
（四）本件判決之基礎已臻明確，兩造其餘攻擊防禦方法及舉證，核與前揭判斷不生
      影響，無庸一一論列，併此敘明。
五、據上論結，本件原告之訴為無理由，依民事訴訟法第四百三十六條第二項、第八
    十五條第一項本文、第七十八條，判決如主文。
中　　　華　　　民　　　國　　九十一　　年　　　三　　　月　　二十九　　日
                                  臺灣新竹地方法院新竹簡易庭
~B法　　　官　鄭政宗
右為正本係照原本作成。
如對本判決上訴，須於判決送達後廿日內向本院提出上訴狀。
~B法院書記官　王恬如
中　　　華　　　民　　　國　　九十一　　年　　　四　　　月　　　　三　　日
